【裁判字號】    98,訴,885
【裁判日期】    980715
【裁判案由】    損害賠償
【裁判全文】
臺灣高雄地方法院民事判決               98年度訴字第885號
原      告  丙○○
訴訟代理人  甲○○
被      告  乙○○
訴訟代理人  周崇賢律師
上列當事人間損害賠償事件，本院於民國98年7月1日言詞辯論
終結，判決如下：
    主  文
被告應給付原告新台幣參拾玖萬壹仟參佰玖拾伍元及自民國九十
八年一月二十三日起至清償日止，按年息百分之五計算之利息。
訴訟費用由被告負擔十分之九，餘由原告負擔。
本判決第一項得假執行，被告如以新台幣參拾玖萬壹仟參佰玖拾
伍元為原告供擔保後，得免為假執行。
    事實及理由
一、原告主張：被告於民國96年7 月28日10時20分許，駕駛車牌
    號碼QQT-422 號輕型機車，沿高雄市前鎮區○○○路由南往
    北方向行駛，本應注意汽車超車時，前行車減速靠邊或以手
    勢或亮右方向燈表示允讓後，後行車始得超越。超越時應顯
    示左方向燈並於前車左側保持半公尺以上之間隔超過，行至
    安全距離後，再顯示右方向燈駛入原行路線，依當時之情形
    ，並無不能注意之情事，竟疏於注意，於途經該路62號前，
    欲超越原告所駕駛之車牌號碼DFA-248 號輕型機車之際，駕
    駛之機車右前車頭撞及原告駕駛之機車左後車尾，原告因而
    人車倒地，受有左膝脛骨平合骨折之傷害（下稱系爭交通事
    故）。被告過失侵害原告之權利，致生損害於原告，自應負
    侵權行為之損害賠償責任。爰依民法第184 條第1 項、第19
    1 條之2 、第193 條第1 項、第195 條第1 項，提起本訴，
    請求被告賠償下列損害：(1)醫藥費新台幣（下同）162,209
    元、(2)固定耗材費5,500 元、(3)看護費45,000元、(4)精神慰
    撫金300,000 元，共計512,709 元之損失等語，並聲明：被
    告應給付原告512,709 元及自起訴狀繕本送達翌日（即98
    年1 月23日）起至清償日止，按年息百分之5 計算之利息。
二、被告則以：原告應舉證被告就系爭交通事故發生有何過失，
    原告無照駕駛，駕駛過程中遇到突發狀況會有反應不及之情
    形，且依事故現場照片顯示，原告駕車負載甚重，原告就損
    害之發生及擴大亦有過失。原告本身有骨質疏鬆之情形，其
    支出之材料費，與系爭交通事故無關，原告所請求固定耗材
    費及雙人病房差額均非屬必要費用，精神慰撫金數額亦過高
    等語，資為抗辯。並聲明：原告之訴駁回。
三、兩造不爭執事項：
  (一)被告於96年7 月28日10時20分許，駕駛車牌號碼QQT-422 號
    輕型機車，沿高雄市前鎮區○○○路由南往北方向行駛，途
    經該62號前，其機車右前車頭撞及原告所駕駛之車牌號碼DF
    A-248 號輕型機車左後車尾。
  (二)原告因系爭交通事故受有左膝脛骨平合骨折之傷害。
  (三)原告已支出看護費45,000元部分。
  (四)原告已請領強制汽車責任保險金71,314元。
四、本件之爭點：
  (一)被告就本件交通事故之發生，是否應負損害賠償責任？
  (二)原告請求損害之項目、金額，有無理由？
  (三)原告就系爭交通事故之發生及損害之擴大是否與有過失？
五、得心證理由：
  (一)被告就本件交通事故之發生，是否應負損害賠償責任？
    1.按因故意或過失，不法侵害他人之權利者，負損害賠償責
      任，民法第184 條第1 項前段定有明文。又按汽車、機車
      或其他非依軌道行駛之動力車輛，在使用中加損害於他人
      者，駕駛人應賠償因此所生之損害。但於防止損害之發生
      ，已盡相當之注意者，不在此限，民法第191 條之2 亦有
      明定。民法第191 條之2 之立法理由係因近代交通發達，
      而因動力車輛肇事致損害人之身體或財產者，日見增多，
      乃增定本條，凡動力車輛在使用中加損害於他人者，駕駛
      人即應賠償因此所生之損害。亦即以舉證責任倒置之方式
      ，由法律推定駕駛人侵害他人之行為係出於過失，倘駕駛
      人欲主張免責事由，則須證明其對於防止損害之發生，已
      盡相當之注意，積極為防止損害之發生而有所作為，仍不
      免發生損害。準此，原告依民法第191 條之2 規定，請求
      動力車輛之駕駛人即被告賠償損害時，僅須證明其損害係
      因被告使用動力車輛時，侵害其權利，亦即損害之發生與
      被告使用動力車輛之間有因果關係即可，至被告於交通事
      故之發生，是否有過失，則不待原告舉證。被告則需證明
      其對於損害之發生，已盡相當之注意，積極為防止損害之
      發生而有所作為，仍不免發生損害，始得免責。
    2.原告主張被告於96年7 月28日10時20分許，駕駛車牌號碼
      QQT-422 號輕型機車，沿高雄市前鎮區○○○路由南往北
      方向行駛，途經該路62號前，欲超越原告所駕駛之車牌號
      碼DFA-248 號輕型機車時，駕駛之機車右前車頭撞及原告
      駕駛之機車左後車尾，原告因而人車倒地，受有左膝脛股
      平合骨折之傷害等情，業據其提出道路交通事故現場圖、
      高雄市政府警察局交通大隊事故分析研判表、診斷證明書
      為憑（本院卷第6 至8 頁），並有本院依職權函請高雄市
      政府警察局交通警察大隊檢送之道路交通事故調查報告表
      （一）、（二）、談話紀錄表、現場照片可資佐證（本院
      卷第52至63頁）。準此，原告因系爭交通事故受有傷害與
      被告駕駛動力車輛間，有因果關係，應可認定。被告對於
      損害之發生，是否已盡相當之注意，且積極為防止損害之
      發生而有所作為，仍不免發生損害，並未舉證證明之，其
      以原告應舉證證明被告之過失云云為辯，並無可採。依前
      述規定，原告請求被告就原告因系爭交通事故所受之損害
      ，負賠償責任，應屬有據。
  (二)原告請求損害之項目、金額，有無理由？
    按不法侵害他人之身體或健康者，對於被害人因此喪失或減
    少勞動能力或增加生活上之需要時，應負損害賠償責任；不
    法侵害他人之身體、健康、名譽、自由、信用、隱私、貞操
    ，或不法侵害其他人格法益而情節重大者，被害人雖非財產
    上之損害，亦得請求賠償相當之金額，民法第193 條第1 項
    、第195 條第1 項前段分別定有明文。被告應就原告因系爭
    交通事故所受損害負損害賠償責任，已如前述。茲就原告各
    項請求是否准許，分述如後：
    1.醫療費用：
      原告主張其因系爭交通事故受有左膝脛骨平合骨折之傷害
      ，支出醫療費用162,209 元，並提出醫療費用收據影本為
      憑（本院卷第12至28頁）。被告對於醫療費用收據之真正
      並不爭執，惟抗辯其中材料費129,725 元與系爭交通事故
      無關、病房費19,000元支出非屬必要。經查：原告因系爭
      交通事故受有左膝脛骨平合骨折之傷害支出之材料費129,
      725 元，因係粉碎性骨折併骨（質）疏鬆故採用鎖定式特
      殊鋼板LATERAL PROXIM64,800元、MEDIAL PROXIM64,800
      元、小兒面罩噴霧器80元、通氣紙膠30元、耳溫槍膠套費
      15元，業據財團法人天主教聖功醫院98年6 月11日聖功醫
      字第0980000160號函在卷可稽（本院卷第93、94頁），原
      告雖有骨質疏鬆之情形，然其所受左膝脛骨平合骨折之傷
      害，乃系爭交通事故所致，若非因系爭交通事故受有傷害
      ，原告本身骨質疏鬆本無須支出上開材料費，故原告此部
      分支出應認與系爭交通事故有關，且為回復原狀所必要。
      。至於原告支出病房費部分，雖係雙人病房，除全民健保
      給付部分外，尚有自費支出19,000元，惟因全民健康保險
      之保險給付乃為合理分配醫療資源而訂定保險給付上限，
      個案中侵權行為之被害人支出之醫療費用是否合理？有無
      必要？仍應從其損害填補之必要性判斷之，自不得強求被
      害人僅得選擇健保給付範圍內之醫療服務填補其損害。本
      院審酌原告於96年7 月28日因系爭交通事故受有左膝脛骨
      平合骨折之傷害急診住院，同年8 月7 日手術、同年月16
      日出院，術後需專人看護1 個月，有診斷證明書在卷可查
      （本院卷第8 頁），原告住院日數共20日，需專人看護，
      所需空間應較一般病患為大，原告使用雙人病房而自行支
      付雙人病房差額19,000元，核屬必要，被告所辯，洵無可
      採。原告請求被告賠償醫療費用162,209 元，自應准許。
    2.固定耗材費用：
      原告主張其因系爭交通事故受有左膝脛骨平合骨折之傷害
      ，購買膝關節謢具，而支出固定耗材費用5,500 元，並提
      出統一發票為憑（本院卷第29頁）。被告雖否認原告支出
      此部分費用之必要性。然原告因上開傷勢，於96年8 月7
      日手術，膝關節謢具為術後保護之必要項目，已經財團法
      人天主教聖功醫院98年6 月11日聖功醫字第0980000160號
      函函覆明確（本院卷第93頁），原告支出固定耗材費用，
      經核應屬必要，被告此部分抗辯，殊無可採，原告請求被
      告賠償固定耗材費5,500 元，應予准許。
    3.看護費用：原告因系爭交通事故受有左膝脛骨平合骨折之
      傷害，手術後需專人看護，乃委請看護照顧30日，支出看
      護費用45,000元，並提出診斷證明書、收據1 紙為證，被
      告對此亦不爭執。參以診斷證明書所載醫師囑言，亦認原
      告於手術後有看護之必要。是以，原告此部分請求，核屬
      有據。
    4.精神慰撫金：
      原告因系爭交通事故受有左膝脛骨平合骨折之傷害，已如
      前述。衡情，原告自會因其身體受有傷害而有精神上之痛
      苦，原告主張其因受傷而有非財產上損害，應有理由。按
      精神慰撫金之酌定，除原告所受之傷害程度外，尚應審酌
      兩造之身份地位、學識經歷、財產狀況及原告痛苦程度等
      節以定之。查原告為初中畢業，已退休，目前無工作，名
      下有土地1 筆（應有部分2 分之1） 、房屋1 棟（應有部
      分2 分之1） 、投資3 筆、96年度有股利所得16,487元；
      被告目前就讀大學、96年有薪資所得6,826 元、利息所得
      54,931元、名下並無其他財產，業據兩造分別陳明在卷，
      並有稅務電子閘門財產所得調件明細表存卷可查，再斟酌
      原告因系爭交通事故受傷後，復健約需2 年，對原告日常
      生活影響非微等情狀，認原告主張之精神慰撫金，以25萬
      元為適當，逾此範圍之請求，應予駁回。
  (三)原告就系爭交通事故之發生及損害之擴大是否與有過失？
    1.按損害之發生或擴大，被害人與有過失者，法院得減輕賠
      償金額，或免除之，民法第217 條第1 項定有明文。
    2.被告辯稱：原告未考領適當之駕駛執照而駕駛機車，且在
      車頭置物籃及腳踏板放置物品，導致行車不穩，突然向右
      偏，被告避煞不及而發生系爭交通事故，原告就系爭交通
      事故之發生亦有過失等語，原告否認之。
    3.經查：
      (1)系爭交通事故乃被告駕駛車輛準備超越原告駕駛之車輛
        時所發生，已經原告於高雄市政府警察局交通大隊製作
        談話紀錄表時陳述明確（本院卷第56頁），兩造駕駛之
        機車之撞擊位置，分別在被告駕駛之機車右前車頭與被
        告左後車尾，亦有照片在卷可考。被告駕駛機車行駛原
        告後方，其於超車時，若注意保持適當安全間隔，應不
        至於有避煞不及之情形，系爭交通事故係因原告超車時
        未保持適當安全間隔所致，應可認定。高雄市政府交通
        局車輛行車事故鑑定委員會鑑定意見亦同此認定，有鑑
        定意見書在卷可按（本院卷第88頁）
      (2)原告雖不爭執其係無照駕駛，然原告未考領有適當之駕
        駛執照，然並不當然有駕駛技術不佳之情形，原告駕駛
        機車遭被告從左後方擦撞，衡諸一般常情，實非原告事
        先所能注意之事，縱使原告係屬有考領駕駛執照之人亦
        然，故原告無照駕駛，與系爭交通事故之發生或損害之
        擴大，均無因果關係。高雄市政府交通局車輛行車事故
        鑑定委員會鑑定為系爭交通事故之肇事原因亦認原告無
        肇事原因，有鑑定意見書在卷可按（本院卷第88頁）。
      (3)觀之系爭交通事故現場照片，原告駕駛之車輛車頭並無
        置物籃，車輛倒地後，散落在現場之物品均接近後座置
        物箱位置，而非腳踏板處，有照片在卷可佐（本院卷第
        59頁下方），被告辯稱原告承載重物而行車不穩云云，
        並無法證明。
    4.綜上，原告就系爭交通事故之發生及損害之擴大，並無過
      失，被告之賠償金額，自毋庸減輕。
  (四)按保險人依強制汽車責任保險法規定所為之保險給付，視為
    被保險人損害賠償金額之一部分，被保險人受賠償請求時，
    得扣除之，強制汽車責任保險法第32條定有明文。又原告因
    本件車禍已受領強制保險理賠金71,314元，被告並不爭執。
    。揆諸上開規定，原告得請求之損害賠償金額應扣除其已受
    領之強制汽車責任保險金。原告得請求被告之金額扣除已受
    領之強制汽車責任保險金71,314元，應為391,395 元（計算
    式：（162,209 ＋5,500 ＋45,000＋250,000 －71,314＝
    391,395）。
六、綜上所述，原告依據民法第184 條第1 項前段、第191 條之
    2 、第193 條第1 項、第195 條第1 項、請求被告賠償391,
    395 元，為有理由。又另按給付無確定期限者，債務人於債
    權人得請求給付時，經其催告而未為給付，自受催告時起，
    負遲延責任，為民法第229 條第2 項前段所明定。又按遲延
    之債務，以支付金錢為標的者，債權人得請求依法定利率計
    算之遲延利息。但約定利率較高者，仍從其約定利率；應付
    利息之債務，其利率未經約定，亦無法律可據者，週年利率
    為百分之5 ，民法第203 條、第233 條第1 項亦有明文。故
    被告應自收催告時起，負遲延責任，原告請求就上開賠償金
    額391,395 自起訴狀繕本送達翌日即98年1 月23日起至清償
    日止，按年息百分之5 計算遲延利息，應屬有據，逾此範圍
    之請求，核非有理。是原告請求被告給付391,395 元及自98
    年1 月23日起至清償日止，按年息百分之5 計算之利息，為
    有理由，應予准許，逾此範圍之請求，為無理由，應予駁回
    。
七、本件原告勝訴部分，所命給付金額未逾50萬元，應依職權宣
    告假執行。被告未聲明願供擔保，請准宣告免為假執行，本
    院依職權爰酌定相當擔保金額宣告之。
八、據上論結，本件原告之訴一部有理由，一部無理由，依民事
    訴訟法第79條、第389 條第1 項第5 款、第392 條第2項 ，
    判決如主文。
中    華    民    國    98    年    7     月    15    日
                  民事第三庭    法  官  陳宛榆
正本係照原本作成。
如不服本判決，應於送達後20日內，向本院提出上訴狀並表明上
訴理由，如於本判決宣示後送達前提起上訴者，應於判決送達後
10日內補提上訴理由書（須附繕本）。
中    華    民    國    98    年    7     月    15    日
                                書記官  曹德英


司法院資訊處製作；財團法人民間司法改革基金會備份。
